【裁判字號】    98,判,338
【裁判日期】    980402
【裁判案由】    贈與稅
【裁判全文】
最  高  行  政  法  院  判  決
                                       98年度判字第338號
上  訴  人  甲○○
被 上訴 人  財政部臺灣省北區國稅局桃園縣分局
代  表  人  乙○○
上列當事人間贈與稅事件，上訴人對於中華民國95年12月28日臺
北高等行政法院95年度訴字第1051號判決，提起上訴，本院判決
如下：
    主  文
上訴駁回。
上訴審訴訟費用由上訴人負擔。
    理  由
一、上訴人於民國79年10月間與劉福寶等28人共同出資購買桃園
    縣蘆竹鄉○○段23、25-3及25-10地號等3筆土地（下稱系爭
    土地），約定土地所有權登記於詹東光名下，嗣詹東光於89
    年12月27日將系爭土地所有權應有部分各10000/320000移轉
    予上訴人之子簡征潭，經被上訴人查核審認上訴人係將系爭
    土地返還請求權無償給予其子，涉及贈與，核定本次贈與新
    臺幣（下同）7,696,217元，加計本年度以前各次贈與949,8
    00元，核定贈與總額8,646,017元，應納稅額1,079,424元，
    並以其已超過贈與稅免稅額，而未依遺產及贈與稅法第24條
    規定於贈與行為發生後30日內辦理贈與稅申報，依同法第44
    條規定，按核定應納稅額處以1倍之罰鍰1,079,400元。上訴
    人不服，申請復查，經財政部臺灣省北區國稅局以94年11月
    7日北區國稅法二字第0940027836號復查決定（下稱原處分
    ）駁回，上訴人不服，提起訴願，經財政部95年1月24日台
    財訴字第09400656480號（案號：第00000000號）訴願決定
    駁回，上訴人猶表不服，遂提起本件行政訴訟。
二、上訴人起訴主張：（一）上訴人依信託關係將財產權信託登
    記詹東光名義，終止信託關係後信託物返還請求權乃專屬上
    訴人，依法不得讓與，自無法成為贈與標的，被上訴人將不
    得讓與之債權認定為贈與標的，於法未合。（二）上訴人終
    止信託關係，向受託人行使請求權，並直接指定移轉所有權
    予其子簡征潭，同時以指示交付方式將土地直接交付予簡征
    潭，並非將系爭土地之信託物返還請求權直接讓與或贈與簡
    征潭，故行使土地返還請求權之人係上訴人而非簡征潭。（
    三）被上訴人割裂贈與不動產之債權及物權行為，就債權行
    為予以課稅，忽略實現該贈與不動產之債權行為所產生之結
    果物權行為應為免稅，有違實質課稅原則。（四）縱如被上
    訴人認上訴人將財產權指定詹東光為登記名義人係借名登記
    ，則土地所有權實際並未移轉予詹東光，即未發生所謂土地
    返還請求權之情事，系爭土地所有權實際自上訴人移轉予簡
    征潭，又該地屬農業用地，依遺產及贈與稅法第20條第1項
    第5款規定，應不計入贈與總額等語，求為判決撤銷訴願決
    定及原處分。
三、被上訴人則以：（一）上訴人與詹東光等人共同集資購買系
    爭土地，約定暫以詹東光名義登記所有權，並無任何信託目
    的，詹東光對系爭土地亦無積極管理或處分之事實，核其性
    質實質上為借名登記，該借名登記之返還請求權並無依法不
    得讓與之規定。（二）系爭土地登記於詹東光名下，上訴人
    既非系爭土地之所有權人，自無從將系爭土地贈與其子，詹
    東光將屬上訴人應有部分各10000/320000直接移轉登記予上
    訴人之子簡征潭，簡征潭無償受移轉登記，有允受系爭土地
    返還請求權之實，贈與行為成立。（三）本件贈與標的為系
    爭土地返還請求權，而非系爭土地，核無遺產及贈與稅法第
    20條第1項第5款規定不計入贈與總額規定之適用等詞置辯，
    求為判決駁回上訴人之訴。
四、原審斟酌全辯論意旨及調查證據之結果，以：（一）按「不
    動產物權，依法律行為而取得、設定、喪失及變更者，非經
    登記，不生效力。」，民法第758條定有明文。次按「依本
    法所為之登記，有絕對效力。」，土地法第43條亦定有明文
    ；又最高法院79年度台上字第2757號判決略以，所謂信託，
    係指信託人為自己或第三人之利益，以特定財產為信託財產
    ，移轉與受託人管理或處分，以達成一定之經濟上或社會上
    目的之行為。受託人不特就信託財產承受權利人之名義，且
    須就信託財產依信託契約之內容為積極之管理或處分。倘信
    託人僅將其財產在名義上移轉與受託人，而有關信託財產之
    管理、使用或處分悉仍由信託人自行為之，是為消極信託，
    除有確實之正當原因外，通常多屬通謀之虛偽意思表示，易
    助長脫法行為，應難認為合法等語。（二）本件上訴人與劉
    福寶等人共同集資購買系爭土地，約定暫以詹東光名義登記
    所有權，此外並無任何信託目的，詹東光對系爭土地亦無積
    極管理或處分之事實，核其性質僅屬消極信託，實質上即為
    借名登記，該借名登記之返還請求權，在無違反法律強制禁
    止之規定或無悖於公共秩序、善良風俗之情形，依法並非不
    得讓與。上訴人以借名登記方式將系爭土地應有部分登記於
    詹東光名下，因不動產以登記為要件，非經登記，不生效力
    ，系爭土地以詹東光名義登記，詹東光即為所有權人，上訴
    人雖實際出資，惟在辦理移轉登記予上訴人之前，上訴人僅
    取得請求返還其應有部分之權利；上訴人既以系爭土地登記
    於詹東光名下，上訴人已非系爭土地之所有權人，自無從將
    系爭土地贈與其子；而89年12月27日詹東光將原應返還上訴
    人之應有部分各10000/320000直接移轉登記予上訴人之子簡
    征潭，簡征潭亦無償受移轉登記，即有允受系爭土地返還請
    求權之事實，故有贈與行為之成立。由此以觀，本件贈與之
    標的，係系爭土地之返還請求權，並非系爭土地，核無遺產
    及贈與稅法第20條第1項第5款規定不計入贈與總額規定之適
    用。（本院93年度判字第1423號、1440號判決、94年度判字
    第950號判決參照）。（三）按「左列各款不計入贈與總額
    ︰五．．．受贈人自受贈之日起5年內，未將該土地繼續作
    農業使用且未在有關機關所令期限內恢復作農業使用，或雖
    在有關機關所令期限內已恢復作農業使用而再有未作農業使
    用情事者，應追繳應納稅賦。」，遺產及贈與稅法第20條第
    1項第5款後段定有明文。依該條款規定可知，農地贈與之稅
    捐優惠受有5年內不得變更非農用之負擔，其受贈人是否繼
    續作農業使用，而得享受稅捐之優惠，仍受法律嚴密之規制
    ；是以倘若受託之第三人移轉農地予委託人之民法第1138條
    所定繼承人，而非由土地所有權人將農地直接移轉贈與其民
    法第1138條所定繼承人時，因移轉之主體不同，移轉之原因
    亦不同，移轉時固難查覺其情以管制其使用情形，故當事人
    事後任意變更農地之使用，亦難查核其使用情形，如此即有
    規避主管機關依該條款所為管制之可能，核與該條款之立法
    本旨相違。本件上訴人果擬贈與農地予其子，並享遺產及贈
    與稅法第20條第5款不計入贈與總額之稅捐優惠，其本可於
    辦理所有權返還於自己之登記後，以農地贈與繼承人之方式
    ，申報農地移轉予其子，仍可享不計入贈與總額之優惠，惟
    須並受5年內不得變更為非農用之限制，上訴人不循此途徑
    辦理，逕由受託人詹東光辦理移轉登記予其子，稽徵機關無
    從進行受贈農地之使用管制，顯示上訴人從無借農地使用之
    限制以獲得稅捐優惠之意，被上訴人認其仍應將贈與之權利
    計入贈與總額，繳納贈與稅，於法並無不合。從而，原處分
    於法並無違誤，訴願決定遞予維持，亦無不合。上訴人徒執
    前詞，訴請撤銷，為無理由，因將原決定及原處分均予維持
    ，駁回上訴人之訴。
五、本院按：（一）信託契約之受託人不僅就信託財產承受權利
    人之名義，且須就信託財產，依信託契約所定內容為積極的
    管理或處分，並非將自己之財產，以他人名義登記時，當然
    即有信託關係存在。本件上訴人與劉福寶等28人，於79年10
    間共同出資購買系爭土地，約定將土地所有權登記於詹東光
    名下，為上訴人所自承，並有共同投資購地契約書附原處分
    卷可稽。依民法第758條、土地法第43條規定，上訴人即非
    系爭土地之所有權人，其僅取得將來土地權利之返還請求權
    而已，且本件依訂約當時客觀之情形觀察，詹東光並無具體
    信託任務，上訴人與詹東光間並非信託契約。復參以信託法
    於85年1月26日頒訂公布，依信託法第1條規定，除受託人須
    就信託財產承受權利人名義外，且須對信託財產，依信託契
    約所定內容為積極之管理或處分，並採取顯名原則，依信託
    法第4條規定，以應登記之財產權為信託者，須經信託登記
    ，對外公示；上訴人於信託法公布後亦未將其所稱信託財產
    依該法規定辦理信託登記，自難謂其與詹東光間有信託法律
    關係存在，應僅係借名登記。上訴人終止與詹東光間借名登
    記關係，其土地返還請求權之性質並非專屬於上訴人本身或
    依當事人特約或為禁止扣押之債權而不得讓與。原判決以上
    訴人以借名登記方式將系爭土地應有部分登記於詹東光名下
    ，詹東光即為所有權人，上訴人雖實際出資，惟在辦理移轉
    登記予上訴人之前，上訴人僅取得請求返還其應有部分之權
    利，上訴人非系爭土地之所有權人，自無從將系爭土地贈與
    其子，而89年12月27日詹東光將原應返還上訴人之應有持分
    部分各10000/320000直接移轉登記予上訴人之子簡征潭，簡
    征潭亦無償受移轉登記，即有允受系爭土地返還請求權之事
    實，故有贈與行為之成立，本件贈與之標的，係系爭土地之
    返還請求權，並非系爭土地，於法並無不合，其所適用之法
    規與該案應適用之現行法規並無違背，亦無上訴人所稱理由
    不備情事。上訴人執其與詹東光間為信託契約，信託人之土
    地返還請求權性質不得讓與，又縱為借名登記，該土地返還
    請求權性質亦不得讓與，否則即違反法律強制或禁止規定而
    無效，進而主張被上訴人認其以土地返還請求權贈與其子，
    贈與契約屬自始、當然、絕對無效，指摘原判決違法云云，
    要非可採。（二）遺產及贈與稅法第20條第1項第5款關於不
    計入贈與總額規定：「左列各款不計入贈與總額︰五、．．
    ．受贈人自受贈之日起5年內，未將該土地繼續作農業使用
    且未在有關機關所令期限內恢復作農業使用，或雖在有關機
    關所令期限內已恢復作農業使用而再有未作農業使用情事者
    ，應追繳應納稅賦。．．．」，係就受贈人為民法第1138條
    所定繼承人，且贈與標的係「作農業使用之農業用地及其地
    上農作物」而為規範。系爭土地縱為農業用地，惟本件上訴
    人之贈與標的係土地返還請求權，並非系爭土地，自不符上
    開構成要件而無遺產及贈與稅法第20條第1項第5款規定適用
    之餘地。原判決理由以「本件贈與之標的，係系爭土地之返
    還請求權，並非系爭土地，核無遺產及贈與稅法第20條第1
    項第5款規定不計入贈與總額規定之適用」等語，已闡述並
    確定上訴人之贈與標的並非系爭土地，無該條款不計入贈與
    總額規定之適用，乃係就上訴人主張系爭土地屬農業用地，
    其實際移轉系爭土地所有權於其子，依遺產及贈與稅法第20
    條第1項第5款規定，應不計贈與總額云云，說明何以不足採
    之主要論據。原判決其後再補充說明本件上訴人「果擬贈與
    農地予其子，並享遺產及贈與稅法第20條第1項第5款不計入
    贈與總額之稅捐優惠，其本可於辦理所有權返還於自己之登
    記後，以農地贈與繼承人之方式，申報農地移轉予其子，仍
    可享不計入贈與總額之優惠，惟須並受5年內不得變更為非
    農用之限制（授益處分之負擔），原告（本件上訴人）不循
    此途徑辦理，逕由受託人詹東光辦理移轉登記予其子，稽徵
    機關無從進行受贈農地之使用管制，顯示原告從無借農地使
    用之限制（負擔）以獲得稅捐優惠之意，被告（本件被上訴
    人）認其仍應將贈與之權利計入贈與總額，繳納贈與稅，於
    法並無不合」等語，仍持其認定上訴人無遺產及贈與稅法第
    20條第1項第5款適用之結論，原判決此部分論述仍在審究原
    處分並無違法之處，殊無上訴人所稱訴外裁判可言，亦未如
    上訴意旨所謂原判決「認定上訴人有故意逃避遺產及贈與稅
    法第20條第1項第5款後段，農地贈與稅捐優惠受有5年內不
    得變更非農用之負擔云云」，上訴人據以指摘原判決理由矛
    盾，自不足為採。（三）綜上所述，原審斟酌全辯論意旨及
    調查證據之結果，將原決定及原處分均予維持，駁回上訴人
    在原審之訴，核無違誤。上訴論旨，指摘原判決違誤，求予
    廢棄，難認有理由，應予駁回。
六、據上論結，本件上訴為無理由。依行政訴訟法第255條第1項
    、第98條第1項前段，判決如主文。
中    華    民    國    98    年    4     月    2     日
                    最高行政法院第一庭
                        審判長法官  鄭  淑  貞
                              法官  黃  合  文
                              法官  黃  清  光
                              法官  帥  嘉  寶
                              法官  胡  方  新
以  上  正  本  證  明  與  原  本  無  異
中    華    民    國    98    年    4     月    3     日
                              書記官  郭  育  玎


司法院資訊處製作；財團法人民間司法改革基金會備份。
